ACORDAO-COMPLETO-2534318

ACÓRDÃO 7027/2022 ATA 39/2022 - SEGUNDA CÂMARA

VISTOS, relatados e discutidos estes autos que cuidam de tomada de contas especial instaurada pelo Ministério do Turismo, em desfavor de Lineu Olímpio de Souza, em razão de não comprovação da regular aplicação dos recursos repassados pela União por meio do Convênio 01225/2010, registro Siafi 742097, firmado com o município de Jaraguá - GO, e que tinha por objetivo a realização de "Festa Junina".
ACORDAM os Ministros do Tribunal de Contas da União, reunidos em Sessão da Segunda Câmara, diante das razões expostas pelo Relator, em:
9.1. com fulcro nos arts. 1º, inciso I; 16, inciso II; e 23, inciso II, da Lei 8.443/1992, julgar regulares com ressalva as contas do Sr. Lineu Olímpio de Souza, dando-lhe quitação;
9.2. enviar cópia do presente Acórdão ao Ministério do Turismo e ao responsável, informando que a presente deliberação, acompanhada do Relatório e do Voto que a fundamenta, está disponível para a consulta no endereço www.tcu.gov.br/acordaos, além de esclarecer que, caso requerido, o TCU poderá fornecer sem custos as correspondentes cópias, de forma impressa;
9.3. arquivar os presentes autos.

TOMADA DE CONTAS ESPECIAL. TCE instaurada pelo(a) MINISTÉRIO DO TURISMO em razão de Não comprovação da regular aplicação dos recursos repassados pela União, Convênio 01225/2010, firmado com o/a MINISTERIO DO TURISMO, Siafi/Siconv 742097, função COMERCIO E SERVICOS, que teve como objeto FESTA JUNINA (nº da TCE no sistema: 4270/2019).

Segunda Câmara

Ministério do Turismo.

3. Interessados/Responsáveis:
3.1. Responsável: Lineu Olímpio de Souza (XXX.715.001-XX).

13.1. Ministros presentes: Bruno Dantas (Presidente), Augusto Nardes e Antonio Anastasia (Relator).
13.2. Ministro-Substituto presente: Marcos Bemquerer Costa.

ANTONIO ANASTASIA

Transcrevo a seguir, nos termos do art. 1º, § 3º, inciso I, da Lei nº 8.443/92, a instrução lavrada no âmbito da Secretaria de Controle Externo de Tomada de Contas Especial (peça 83) , cujas conclusões contaram com a anuência do corpo diretivo daquela unidade técnica (peças 84 e 85) .
"INTRODUÇÃO
Cuidam os autos de tomada de contas especial instaurada por Ministério do Turismo, em desfavor de Lineu Olímpio de Souza (CPF: XXX.715.001-XX) , em razão de não comprovação da regular aplicação dos recursos repassados pela União realizadas por meio do Convênio 01225/2010, registro Siafi 742097, (peça 6) firmado entre o Ministério do Turismo e o município de Jaraguá - GO, e que tinha por objeto o instrumento descrito como "Festa Junina".
HISTÓRICO
Em 5/6/2019, com fundamento na IN/TCU 71/2012, alterada pela IN/TCU 76/2016 e DN/TCU 155/2016, o dirigente da instituição Ministério do Turismo autorizou a instauração da tomada de contas especial (peça 51) . O processo foi registrado no sistema e-TCE com o número 4270/2019.
O Convênio 01225/2010, registro Siafi 742097, foi firmado no valor de R$ 179.000,00, sendo R$ 169.000,00 à conta do concedente e R$ 10.000,00 referentes à contrapartida do convenente. Teve vigência de 25/6/2010 a 17/12/2011, com prazo para apresentação da prestação de contas em 18/1/2012. Os repasses efetivos da União totalizaram R$ 169.000,00 (peça 8) .
A prestação de contas e complementações enviadas foram analisadas por meio dos documentos constantes nas peças 21, 29 e 44.
O fundamento para a instauração da Tomada de Contas Especial, conforme consignado na matriz de responsabilização elaborada pelo tomador de contas, foi a constatação da seguinte irregularidade: 
Não comprovação da execução física e/ou financeira do objeto do convênio.
O responsável arrolado na fase interna foi devidamente comunicado e, diante da ausência de justificativas suficientes para elidir a irregularidade e da não devolução dos recursos, instaurou-se a tomada de contas especial.
	No relatório (peça 62) , o tomador de contas concluiu que o prejuízo importaria no valor original de R$ 72.958,03, imputando-se a responsabilidade a Lineu Olímpio de Souza, Prefeito, no período de 1/1/2009 a 31/12/2012, na condição de gestor dos recursos. 
	Em 31/7/2020, a Controladoria-Geral da União emitiu o relatório de auditoria (peça 65) , em concordância com o relatório do tomador de contas. O certificado de auditoria e o parecer do dirigente do órgão de controle interno concluíram pela irregularidade das presentes contas (peças 66 e 67) .
	Em 13/8/2020, o ministro responsável pela área atestou haver tomado conhecimento das conclusões contidas no relatório e certificado de auditoria, bem como do parecer conclusivo do dirigente do órgão de controle interno, manifestando-se pela irregularidade das contas, e determinou o encaminhamento do processo ao Tribunal de Contas da União (peça 68) .
Na instrução inicial (peça 72) , analisando-se os documentos nos autos, concluiu-se pela necessidade de realização de citação para as seguintes irregularidades: 
Irregularidade 1: não comprovação da execução física do objeto do convênio.
Evidências da irregularidade: documentos técnicos presentes nas peças 29 e 44.
Normas infringidas: Art. 70, parágrafo único, da Constituição Federal de 1988; art. 93, do Decreto-lei 200, de 25 de fevereiro de 1967; art. 50, §3º, da Portaria Interministerial 127/2008, e Termo do Convênio 742097/2010 (Cláusula Décima Segunda, Parágrafo II, alínea "f") .
Débitos relacionados ao responsável Lineu Olímpio de Souza (CPF: XXX.715.001-XX) :
	Data de ocorrência
	Valor histórico (R$) 
	Identificador da parcela

	30/8/2011
	73.642,46
	D1

	11/11/2011
	684,43
	C1

Cofre credor: Tesouro Nacional.
Responsável: Lineu Olímpio de Souza (CPF: XXX.715.001-XX) .
Conduta: na parcela D1 - não apresentar imagens (fotografias ou filmagens) ou outros documentos que provassem a execução dos itens previstos no plano de trabalho e pagos com recursos do convênio.
Nexo de causalidade: A não apresentação de documentos que comprovassem a execução dos itens previstos no plano de trabalho resultou na presunção de dano ao erário.
Culpabilidade: não há excludentes de ilicitude, de culpabilidade e de punibilidade; é razoável supor que o responsável tinha consciência da ilicitude de sua conduta; era exigível conduta diversa da praticada, qual seja, comprovar por meio de documentos a efetiva execução de todos os itens previstos no plano de trabalho. 
Encaminhamento: citação.
Irregularidade 2: não comprovação da execução financeira do objeto do convênio.
Evidências da irregularidade: documento técnico presente na peça 45.
Normas infringidas: Art. 37, caput, c/c o art. 70, parágrafo único, da Constituição Federal de 1988; art. 93, do Decreto-lei 200, de 25 de fevereiro de 1967; art. 50, §3º, da Portaria Interministerial 127/2008, e Termo do Convênio 742097/2010 (Cláusula Sétima, Parágrafo Segundo, inciso II e Cláusula Décima Segunda, Parágrafo Segundo, alínea "a") . 
Débitos relacionados ao responsável Lineu Olímpio de Souza (CPF: XXX.715.001-XX) :
	Data de ocorrência
	Valor histórico (R$) 
	Identificador da parcela

	30/8/2011
	73.642,46
	D1

	11/11/2011
	684,43
	C1

Cofre credor: Tesouro Nacional.
Responsável: Lineu Olímpio de Souza (CPF: XXX.715.001-XX) .
Conduta: na parcela D1 - não comprovar o nexo de causalidade entre os recursos transferidos e as despesas efetuadas.
Nexo de causalidade: A não apresentação de documentos que comprovassem a execução financeira dos itens previstos no plano de trabalho resultou na presunção de dano ao erário.
Culpabilidade: não há excludentes de ilicitude, de culpabilidade e de punibilidade; é razoável supor que o responsável tinha consciência da ilicitude de sua conduta; era exigível conduta diversa da praticada, qual seja, comprovar por meio de documentos a efetiva execução física e financeira de todos os itens previstos no plano de trabalho. 
Encaminhamento: citação.
Em cumprimento ao pronunciamento da unidade (peça 74) , foram efetuadas citações do responsável, nos moldes adiante:
 Lineu Olímpio de Souza - promovida a citação do responsável, conforme delineado adiante:
	Comunicação: Ofício 34635/2021 - Seproc (peça 76) 
Data da Expedição: 23/7/2021
Data da Ciência: não houve (Recusado, peça 77) 
Observação: Ofício enviado para o endereço do responsável, conforme pesquisa na base de dados no sistema da Receita Federal, custodiada pelo TCU (peça 75) .
	
	Comunicação: Edital 1327/2021 - Seproc (peça 79) 
Data da Publicação: 26/10/2021 (peças 80 e 81) 
Fim do prazo para a defesa: 10/11/2021
	
Conforme Despacho de Conclusão das Comunicações Processuais (peça 82) , as providências inerentes às comunicações processuais foram concluídas. 
Transcorrido o prazo regimental, o responsável Lineu Olímpio de Souza permaneceu silente, devendo ser considerado revel, nos termos do art. 12, § 3º, da Lei 8.443/1992.
ANÁLISE DOS PRESSUPOSTOS DE PROCEDIBILIDADE DA IN/TCU 71/2012
Avaliação de Viabilidade do Exercício do Contraditório e Ampla Defesa
	Verifica-se que não houve o transcurso de mais de dez anos desde o fato gerador sem que tenha havido a notificação do responsável pela autoridade administrativa federal competente (art. 6º, inciso II, c/c art. 19 da IN/TCU 71/2012, modificada pela IN/TCU 76/2016) , uma vez que o fato gerador da irregularidade sancionada ocorreu em 30/8/2011, e o responsável foi notificado sobre as irregularidades pela autoridade administrativa competente conforme abaixo:
Lineu Olímpio de Souza, por meio do edital acostado à peça 50, publicado em 11/3/2019.
Valor de Constituição da TCE 	
	Verifica-se, ainda, que o valor atualizado do débito apurado (sem juros) em 1/1/2017 é de R$ 104.813,76, portanto superior ao limite mínimo de R$ 100.000,00, na forma estabelecida conforme os arts. 6º, inciso I, e 19 da IN/TCU 71/2012, modificada pela IN/TCU 76/2016. 
OUTROS PROCESSOS/DÉBITOS NOS SISTEMAS DO TCU COM OS MESMOS RESPONSÁVEIS
	Informa-se que foi encontrado processo no Tribunal com o mesmo responsável:
	Responsável
	Processos

	Lineu Olímpio de Souza
	Processo 021.184/2010-0 [RA, encerrado, "AUDITORIA EM TRANSFERÊNCIAS VOLUNTÁRIAS"]
Processo 030.069/2015-7 [PC, encerrado, "Prestação de Contas Ordinária de Companhia Nacional de Abastecimento relativa ao Exercício Financeiro de 2014"]
Processo 029.101/2017-4 [PC, aberto, "Prestação de Contas Ordinária de Companhia Nacional de Abastecimento relativa ao Exercício Financeiro de 2016"]
Processo 042.882/2021-4 [TCE, aberto, "TCE instaurada pelo (a) Ministério do Desenvolvimento Regional em razão de Não comprovação da regular aplicação dos recursos repassados pela União, Convênio 530001200500594, firmado com o/a MINISTERIO DO DESENVOLVIMENTO REGIONAL, Siafi/Siconv 558410, função SEGURANCA PUBLICA, que teve como objeto OBJETO: CANALIZACAO DO RIO VERMELHO - I ETAPA. (nº da TCE no sistema: 1387/2021) "]
Processo 033.100/2016-0 [PC, encerrado, "Prestação de Contas Ordinária de Companhia Nacional de Abastecimento relativa ao Exercício Financeiro de 2015"]
Processo 010.393/2015-3 [MON, encerrado, "Acórdão 3581/2014-TCU-Plenário, itens 9.1 a 9.3 (TC Processo 029.171/2013-0 FOC Segurança Alimentar e Nutricional Indígena) "]
Processo 024.338/2015-0 [RA, encerrado, "Auditoria Operacional no Programa de Aquisição de Alimentos (PAA) "]

	A tomada de contas especial está, assim, devidamente constituída e em condição de ser instruída.
EXAME TÉCNICO
Da validade das notificações:
	Preliminarmente, cumpre tecer breves considerações sobre a forma como são realizadas as comunicações processuais no TCU. A esse respeito, destacam-se o art. 179, do Regimento Interno do TCU (Resolução 155, de 4/12/2002) e o art. 4º, inciso III, § 1º, da Resolução TCU 170, de 30 de junho de 2004, in verbis:
Art. 179. A citação, a audiência ou a notificação, bem como a comunicação de diligência, farse-ão:
I - mediante ciência da parte, efetivada por servidor designado, por meio eletrônico, fac-símile, telegrama ou qualquer outra forma, desde que fique confirmada inequivocamente a entrega da comunicação ao destinatário;
II - mediante carta registrada, com aviso de recebimento que comprove a entrega no endereço do destinatário;
III - por edital publicado no Diário Oficial da União, quando o seu destinatário não for localizado
 (...) 
Art. 3º As comunicações serão dirigidas ao responsável, ou ao interessado, ou ao dirigente de órgão ou entidade, ou ao representante legal ou ao procurador constituído nos autos, com poderes expressos no mandato para esse fim, por meio de:
I - correio eletrônico, fac-símile ou telegrama;
II - servidor designado;
III - carta registrada, com aviso de recebimento;
IV - edital publicado no Diário Oficial da União, quando o seu destinatário não for localizado, nas hipóteses em que seja necessário o exercício de defesa.
Art. 4º. Consideram-se entregues as comunicações:
I - efetivadas conforme disposto nos incisos I e II do artigo anterior, mediante confirmação da ciência do destinatário;
II - realizadas na forma prevista no inciso III do artigo anterior, com o retorno do aviso de recebimento, entregue comprovadamente no endereço do destinatário;
III - na data de publicação do edital no Diário Oficial da União, quando realizadas na forma prevista no inciso IV do artigo anterior.
§ 1º O endereço do destinatário deverá ser previamente confirmado mediante consulta aos sistemas disponíveis ao Tribunal ou a outros meios de informação, a qual deverá ser juntada ao respectivo processo.
 (...) 
	Bem se vê, portanto, que a validade da citação via postal não depende de que o aviso de recebimento seja assinado pelo próprio destinatário da comunicação, o que dispensa, no caso em tela, a entrega do AR em "mãos próprias". A exigência da norma é no sentido de o Tribunal verificar se a correspondência foi entregue no endereço correto, residindo aqui a necessidade de certeza inequívoca. 
	Não é outra a orientação da jurisprudência do TCU, conforme se verifica dos julgados a seguir transcritos:
São válidas as comunicações processuais entregues, mediante carta registrada, no endereço correto do responsável, não havendo necessidade de que o recebimento seja feito por ele próprio (Acórdão 3648/2013-TCU-Segunda Câmara, Relator Min. José Jorge) ;
É prescindível a entrega pessoal das comunicações pelo TCU, razão pela qual não há necessidade de que o aviso de recebimento seja assinado pelo próprio destinatário. Entregandose a correspondência no endereço correto do destinatário, presume-se o recebimento da citação. (Acórdão 1019/2008-TCU-Plenário, Relator Min. Benjamin Zymler) ;
As comunicações do TCU, inclusive as citações, deverão ser realizadas mediante Aviso de Recebimento - AR, via Empresa Brasileira de Correios e Telégrafos, bastando para sua validade que se demonstre que a correspondência foi entregue no endereço correto. (Acórdão 1526/2007-TCU-Plenário, Relator Min. Aroldo Cedraz) .
A validade do critério de comunicação processual do TCU foi referendada pelo Supremo Tribunal Federal, nos termos do julgamento do MS-AgR 25.816/DF, por meio do qual se afirmou a desnecessidade da ciência pessoal do interessado, entendendo-se suficiente a comprovação da entrega do "AR" no endereço do destinatário:
Ementa: agravo regimental. Mandado de segurança. Desnecessidade de intimação pessoal das decisões do tribunal de contas da união. art. 179 do regimento interno do TCU. Intimação do ato impugnado por carta registrada, iniciado o prazo do art. 18 da lei nº 1.533/51 da data constante do aviso de recebimento. Decadência reconhecida. Agravo improvido.
O envio de carta registrada com aviso de recebimento está expressamente enumerado entre os meios de comunicação de que dispõe o Tribunal de Contas da União para proceder às suas intimações.
O inciso II do art. 179 do Regimento Interno do TCU é claro ao exigir apenas a comprovação da entrega no endereço do destinatário, bastando o aviso de recebimento simples. 
Da revelia do responsável Lineu Olímpio de Souza
No caso vertente, a citação do responsável (Lineu Olímpio de Souza) se deu em endereço proveniente de pesquisas de endereços realizadas pelo TCU (vide parágrafos acima) , porquanto, devido ao insucesso de realizar a citação em endereço constante na base de dados da Receita custodiada pelo TCU (peça 75) , buscou-se a notificação em endereços provenientes das bases de dados públicas custodiadas pelo TCU (TSE e Renach) e das bases de dados do próprio TCU, porém encontrou-se o mesmo endereço (peça 78) . Desse modo, diante da recusa de recebimento do ofício (peça 77) , promoveu-se a notificação por edital publicado no Diário Oficial da União (peças 79 e 80) 
Importante destacar que, antes de promover a citação por edital, para assegurar a ampla defesa, buscaram-se outros meios possíveis para localizar e citar o responsável, nos limites da razoabilidade, contudo o endereço do responsável constante da base da receita (peça 75) é o mesmo constante em outras bases de pesquisa (peça 78) , tal como se demonstrou no item anterior da presente instrução (Acórdão 4851/2017-TCU-Primeira Câmara, Relator Min. Augusto Sherman) .
Nos processos do TCU, a revelia não leva à presunção de que seriam verdadeiras todas as imputações levantadas contra os responsáveis, diferentemente do que ocorre no processo civil, em que a revelia do réu opera a presunção da verdade dos fatos narrados pelo autor (Acórdão 1009/2018-TCU-Plenário, Relator Min. Bruno Dantas; 2369/2013 - TCU - Plenário, Relator Min. Benjamin Zymler e 2449/2013 - TCU - Plenário, Relator Min. Benjamin Zymler) . Dessa forma, a avaliação da responsabilidade do agente não pode prescindir da prova existente no processo ou para ele carreada. 
Ao não apresentar sua defesa, o responsável deixou de produzir prova da regular aplicação dos recursos sob sua responsabilidade, em afronta às normas que impõem aos gestores públicos a obrigação legal de, sempre que demandados pelos órgãos de controle, apresentar os documentos que demonstrem a correta utilização das verbas públicas, a exemplo do contido no art. 93 do Decreto-Lei 200/1967: "Quem quer que utilize dinheiros públicos terá de justificar seu bom e regular emprego na conformidade das leis, regulamentos e normas emanadas das autoridades administrativas competentes." 
Mesmo as alegações de defesa não sendo apresentadas, considerando o princípio da verdade real que rege esta Corte, procurou-se buscar, em manifestações do responsável na fase interna desta Tomada de Contas Especial, se havia algum argumento que pudesse ser aproveitado a seu favor. 
	Os argumentos apresentados na fase interna (peças 12, 24, 34 e 40) não elidem as irregularidades apontadas.
Em se tratando de processo em que a parte interessada não se manifestou acerca das irregularidades imputadas, não há elementos para que se possa efetivamente aferir e reconhecer a ocorrência de boa-fé na conduta do responsável, podendo este Tribunal, desde logo, proferir o julgamento de mérito pela irregularidade das contas, conforme os termos dos §§ 2º e 6º do art. 202 do Regimento Interno do TCU. (Acórdão 2064/2011-TCU-Primeira Câmara (relator Min. Ubiratan Aguiar) , 6.182/2011-TCU-1ª Câmara (relator Min. Weber de Oliveira) , 4.072/2010-TCU-1ª Câmara (Relator Min. Valmir Campelo) , 1.189/2009-TCU-1ª Câmara (Relator Min. Marcos Bemquerer) , 731/2008-TCU-Plenário (Relator Min. Aroldo Cedraz) .
Dessa forma, o responsável Lineu Olímpio de Souza deve ser considerado revel, nos termos do art. 12, § 3º, da Lei 8.443/1992, devendo as contas serem julgadas irregulares, condenando-o ao débito apurado e aplicando-lhe a multa prevista no art. 57 da Lei 8.443/1992.
Prescrição da Pretensão Punitiva
	Vale ressaltar que a pretensão punitiva do TCU, conforme Acórdão 1441/2016-TCU-Plenário, Relator Min. Benjamin Zymler, que uniformizou a jurisprudência acerca dessa questão, subordina-se ao prazo geral de prescrição indicado no art. 205 do Código Civil, que é de dez anos, contado da data de ocorrência da irregularidade sancionada, nos termos do art. 189 do Código Civil, sendo este prazo interrompido pelo ato que ordenar a citação, a audiência ou a oitiva do responsável.
No caso em exame, não ocorreu a prescrição, uma vez que a irregularidade sancionada ocorreu em 30/8/2011, e o ato de ordenação da citação ocorreu em 28/6/2021.
CONCLUSÃO
	Em face da análise promovida na seção "Exame Técnico", verifica-se que o responsável Lineu Olímpio de Souza não logrou comprovar a boa e regular aplicação dos recursos, instado a se manifestar, optou pelo silêncio, configurando a revelia, nos termos do § 3º, do art. 12, da Lei 8.443/1992. Ademais, inexistem nos autos elementos que demonstrem a boa-fé do responsável ou a ocorrência de outras excludentes de culpabilidade.
Verifica-se também que não houve a prescrição da pretensão punitiva, conforme análise já realizada.
	Tendo em vista que não constam dos autos elementos que permitam reconhecer a boa-fé do responsável, sugere-se que as suas contas sejam julgadas irregulares, nos termos do art. 202, § 6º, do Regimento Interno do TCU, com a imputação do débito atualizado monetariamente e acrescido de juros de mora, nos termos do art. 202, § 1º do Regimento Interno do TCU, descontado o valor eventualmente recolhido, com a aplicação da multa prevista no art. 57 da Lei 8.443/1992.
Por fim, como não houve elementos que pudessem modificar o entendimento acerca das irregularidades em apuração, mantém-se a matriz de responsabilização presente na peça 71.
PROPOSTA DE ENCAMINHAMENTO
Diante do exposto, submetemos os autos à consideração superior, propondo ao Tribunal:
considerar revel o responsável Lineu Olímpio de Souza (CPF: XXX.715.001-XX) , para todos os efeitos, dando-se prosseguimento ao processo, com fulcro no art. 12, § 3º, da Lei 8.443/1992; 
julgar irregulares, nos termos dos arts. 1º, inciso I, 16, inciso III, alíneas c, da Lei 8.443/1992, c/c os arts. 19 e 23, inciso III, da mesma Lei, as contas do responsável Lineu Olímpio de Souza (CPF: XXX.715.001-XX) , condenando-o ao pagamento das importâncias a seguir especificadas, atualizadas monetariamente e acrescidas dos juros de mora, calculadas a partir das datas discriminadas até a data da efetiva quitação do débito, fixando-lhe o prazo de quinze dias, para que comprove, perante o Tribunal, o recolhimento das referidas quantias aos cofres do Tesouro Nacional, nos termos do art. 23, inciso III, alínea "a", da citada lei, c/c o art. 214, inciso III, alínea "a", do Regimento Interno do TCU.  
		Débitos relacionados ao responsável Lineu Olímpio de Souza (CPF: XXX.715.001-XX) :
	Data de ocorrência
	Valor histórico (R$) 
	Tipo da parcela

	30/8/2011
	73.642,46
	Débito

	11/11/2011
	684,43
	Crédito

		Valor atualizado do débito (com juros) em 19/1/2022: R$ 135.876,18.
aplicar ao responsável Lineu Olímpio de Souza (CPF: XXX.715.001-XX) , a multa prevista no art. 57 da Lei 8.443/1992 c/c o art. 267 do Regimento Interno do TCU, fixando-lhe o prazo de quinze dias, a contar da notificação, para que comprove, perante o Tribunal (art. 214, III, alínea "a", do Regimento Interno do TCU) , o recolhimento da dívida aos cofres do Tesouro Nacional, atualizada monetariamente desde a data do acórdão que vier a ser proferido por este Tribunal até a data do efetivo recolhimento, se paga após o vencimento, na forma da legislação em vigor;
autorizar, desde logo, a cobrança judicial das dívidas, caso não atendida a notificação, na forma do disposto no art. 28, inciso II, da Lei 8.443/1992;
autorizar também, desde logo, se requerido, com fundamento no art. 26, da Lei 8.443, de 1992, c/c o art. 217, §§ 1º e 2º do Regimento Interno do TCU, o parcelamento da (s) dívida (s) em até 36 parcelas, incidindo, sobre cada parcela, corrigida monetariamente, os correspondentes acréscimos legais, fixando-lhe o prazo de quinze dias, a contar do recebimento da notificação, para comprovar, perante o Tribunal, o recolhimento da primeira parcela, e de trinta dias, a contar da parcela anterior, para comprovar os recolhimentos das demais parcelas, devendo incidir, sobre cada valor mensal, atualizado monetariamente, os juros de mora devidos, no caso do débito, na forma prevista na legislação em vigor, alertando o responsável de que a falta de comprovação do recolhimento de qualquer parcela importará o vencimento antecipado do saldo devedor, nos termos do § 2º do art. 217 do Regimento Interno deste Tribunal; 
enviar cópia do Acórdão a ser prolatado à Procuradoria da República no Estado de Goiás, nos termos do § 3º do art. 16 da Lei 8.443/1992, c/c o § 7º do art. 209 do Regimento Interno do TCU, para adoção das medidas cabíveis; e
enviar cópia do Acórdão que vier a ser proferido ao Ministério do Turismo e ao responsável, para ciência;
informar à Procuradoria da República no Estado de Goiás, ao Ministério do Turismo e ao responsável que a presente deliberação, acompanhada do Relatório e do Voto que a fundamenta, está disponível para a consulta no endereço www.tcu.gov.br/acordaos, além de esclarecer que, caso requerido, o TCU poderá fornecer sem custos as correspondentes cópias, de forma impressa; e
informar à Procuradoria da República no Estado de Goiás que, nos termos do parágrafo único do art. 62 da Resolução TCU 259/2014, os procuradores e membros do Ministério Público credenciados nesta Corte podem acessar os presentes autos de forma eletrônica e automática, ressalvados apenas os casos de eventuais peças classificadas como sigilosas, as quais requerem solicitação formal."
2.	O Ministério Público junto ao TCU, representado pelo Procurador Sérgio Ricardo Costa Caribé, divergiu do encaminhamento proposto pela Secex-TCE, conforme o Parecer lançado à peça 87, a seguir transcrito. 
Trata-se de tomada de contas especial (TCE) instaurada pelo Ministério do Turismo (MTur) em razão de irregularidades na execução física e financeira do Convênio 01225/2010 (Siafi 742097) , celebrado entre a União, por intermédio do MTur, e o Município de Jaraguá/GO, que tinha por objeto o "apoio à realização do projeto intitulado ´Festa Junina´" (peça 6, p. 1) .
O convênio esteve vigente de 25/6/2010 a 17/12/2011, com prazo final para prestação de contas em 18/1/2012. O objeto foi orçado em R$ 179.000,00, sendo R$ 169.000,00 em recursos federais (peça 6) .
No âmbito deste Tribunal, a Secretaria de Controle Externo de Tomada de Contas Especial (Secex-TCE) promoveu a citação do Sr. Lineu Olímpio de Souza, prefeito na gestão 2009-2012, em razão de débito parcial decorrente da não comprovação da integral execução física e financeira do objeto (peças 72-77 e 79-81) . O responsável se manteve silente.
Em sua análise de mérito, a Secex-TCE propôs, em uníssono, considerar revel o responsável e julgar irregulares suas contas, imputando-lhe o débito que motivou sua citação e aplicando-lhe a multa prevista no art. 57 da Lei 8.443/1992 (peça 83-85) . 
Com as devidas vênias, dissinto do encaminhamento proposto pela unidade instrutiva.
O plano de trabalho do Convênio 01225/2010 previa despesas com infraestrutura (gerador, tela de led e telão, iluminação, tendas, som, palco, banheiros químicos, segurança) e shows. Para execução das metas, foram contratadas as seguintes empresas:
a) Frank Aguiar Produções Artísticas Ltda. EPP - prestação de serviços artísticos - R$ 65.000,00 (peça 35, p. 1-3) ;
b) Vinícius Rodrigues Produções e Eventos Ltda. - prestação de serviços artísticos Dupla Walmir e Wilmar - R$ 32.000,00 (peça 35, p. 4-6) ;
c) C. M. Rodrigues - Gerasom.Com - infraestrutura (banheiros químicos, tela de led, iluminação, tendas, gerador, palco) - R$ 76.000,00 (peça 41, p. 3-6) ;
d) Cristal Forte Vigilância Ltda - serviço de segurança - R$ 6.000,00 (peça 42, p. 4-5) .
Os pareceres emitidos pela concedente (peças 29, 44 e 45) glosaram parte das despesas. As glosas efetuadas embasaram a citação realizada por esta Corte nos seguintes termos:
18.1. Irregularidade 1: não comprovação da execução física do objeto do convênio.
 (...) 
18.1.1.2. A execução física não foi comprovada devido a:
a) não apresentação de imagens (fotografias ou filmagens) , em plano aberto, dos itens de infraestrutura de evento previstos no plano de trabalho, que permitissem identificar o nome do evento, a data, e a especificação de cada item, conforme Notas Técnicas 499/2012 (peça 29) e 1156/2013 (peça 44) ; a ausência dessas imagens impede comprovar a realização das apresentações artísticas previstas no plano de trabalho (banheiros químicos, R$ 6.000,00) de modo que a execução física dos itens de infraestrutura não está provado
b) não apresentação de lista contendo os nomes dos seguranças que atuaram no evento, seus CPFs, os valores que receberam, e as suas assinaturas comprovando os valores recebidos; o valor total pago pelo item "Segurança" foi de R$ 6.000,00, de acordo com Notas Técnicas 499/2012 (peça 29) e 1156/2013 (peça 44) , de modo que a execução física do item "Segurança", previsto no plano de trabalho, não está provada.
 (...) 
18.1.6.1. Conduta: na parcela D1 - não apresentar imagens (fotografias ou filmagens) ou outros documentos que provassem a execução dos itens previstos no plano de trabalho e pagos com recursos do convênio.
 (...) 
18.2. Irregularidade 2: não comprovação da execução financeira do objeto do convênio.
 (...) 
18.2.1.2. A execução financeira não foi comprovada devido a não apresentação de quaisquer tipos de comprovantes de transferências bancárias/saques que comprovassem que as quantias retiradas da conta bancária específica do convênio foram transferidas à empresa fornecedoras/prestadoras de serviços contratadas pela entidade convenente (CM Rodrigues, NF 55, R$ 66.000,00, peça 43, p. 2) , conforme Parecer Financeiro1366/2018 (peça 45) ; a ausência desses documentos impede comprovar o nexo causal entre o objeto executado e os recursos do convênio, de modo que a boa e regular execução financeira do ajuste não está provada.
 (...) 
18.2.5.1. Conduta: na parcela D1 - não comprovar o nexo de causalidade entre os recursos transferidos e as despesas efetuadas. (destacamos) 
No que tange à irregularidade 2, entendo que o conjunto probatório que consta dos autos é suficiente para afastá-la. A empresa C. M. Rodrigues emitiu a nota fiscal 55, no valor de R$ 66.000,00, relativa a uma parcela dos serviços previstos no Contrato 236/2010, já mencionado. À peça 17, p. 6, consta autorização de pagamento do referido valor dirigida ao Banco do Brasil em 4/10/2011. Na mesma data, observa-se no extrato bancário o débito correspondente na conta vinculada com o mesmo número de identificação: 111004001 (peça 53, p. 5) . A meu ver, esse documento supre a pendência apontada no Parecer Financeiro 1366/2018 (peça 45, p. 10) :
No que se refere à comprovação do valor de R$ 66.000,00, conforme se observa, não houve apresentação do documento bancário que comprove efetivamente o pagamento, uma vez que o documento encaminhado trata-se apenas de uma "autorização de pagamento" e não do comprovante propriamente dito. Salienta-se que o referido documento estaria passível de aprovação, desde que o efetivo débito do valor na conta do convênio fosse comprovado por meio do extrato bancário, o que não foi possível, visto o não envio deste, conforme item abaixo. (destacamos) 
Relativamente à irregularidade 1, trata-se de débitos decorrentes da não comprovação da execução física dos itens "banheiros químicos" e "segurança", no valor total de R$ 12.000,00. O primeiro item fazia parte do contrato firmado com a C. M. Rodrigues (peça 41, p. 3) e o segundo tem relação com a ordem de serviço emitida para a empresa Cristal Forte Vigilância Ltda. (peça 42, p. 4) .
 Tendo em vista que não houve questionamentos quanto à efetiva realização do evento, entendo que as fotos e declarações encaminhadas quanto aos dois itens (peças 19, p. 7 e 10-11; e 28, p. 1-2 e 5-6) , embora não constituam prova inequívoca da prestação desses serviços, ao serem associadas aos demais documentos apresentados para comprovar a execução financeira (banheiros químicos: peças 17, p. 1; 18, p. 1 e 4; 41, p. 3; 53, p. 5; seguranças: peças 17, p. 7; 18, p. 5; 42, p. 4-5; 53, p. 5) , podem ser considerados conjunto probatório suficiente. Assim, entendo que também esse débito pode ser afastado.
Elididos os débitos, considero que o encaminhamento mais adequado é o julgamento pela regularidade com ressalvas das contas do ex-prefeito.  
Diante do exposto, este membro do Ministério Público de Contas propõe julgar regulares com ressalvas, nos termos dos arts. 1º, inciso I; 16, inciso II; e 23, inciso II, da Lei 8.443/1992, as contas do Sr. Lineu Olímpio de Souza, dando-lhe quitação."
É o Relatório.

não há

Procurador Sergio Ricardo Costa Caribé.

TOMADA DE CONTAS ESPECIAL. CONVÊNIO PARA REALIZAÇÃO DE EVENTO. ELEMENTOS CAPAZES DE COMPROVAR A REGULAR APLICAÇÃO DOS RECURSOS FEDERAIS. CONTAS REGULARES COM RESSALVA. QUITAÇÃO. CIÊNCIA. ARQUIVAMENTO.

TOMADA DE CONTAS ESPECIAL (TCE)

Secretaria de Controle Externo de Tomada de Contas Especial (SecexTCE).

Em análise, tomada de contas especial instaurada pelo Ministério do Turismo, em desfavor de Lineu Olímpio de Souza, em razão de não comprovação da regular aplicação dos recursos repassados pela União por meio do Convênio 01225/2010, registro Siafi 742097, firmado com o município de Jaraguá - GO, e que tinha por objetivo a realização de "Festa Junina".
2.	Após as necessárias análises, a Secex-TCE considera que não há comprovação da execução física e financeira do objeto pactuado e propõe, em uníssono, considerar o responsável revel e julgar irregulares as suas contas, condenando-o ao pagamento do débito e aplicando-lhe a multa prevista o art. 57 da Lei 8.443/92.
3.	Por seu turno, o Ministério Público junto ao TCU diverge da proposta da unidade técnica, considera que a aplicação dos recursos federais resta comprovadas, e propõe julga regulares com ressalva as presentes contas, dando quitação ao responsável.
4.	Assiste razão ao MP/TCU.
5.	Quanto ao suposto débito relativo a não comprovação da execução física dos itens "banheiros químicos" e "segurança", no valor total de R$ 12.000,00, cumpre rememorar que não houve questionamentos quanto à efetiva realização do evento. Assim, na linha defendida pelo Parquet especializado junto ao Tribunal, considero que as fotos e declarações encaminhadas quanto aos dois itens (peças 19, p. 7 e 10-11; e 28, p. 1-2 e 5-6) , ainda que, sozinha, não constituam prova inequívoca da prestação desses serviços, ao serem associadas aos demais documentos apresentados para comprovar a execução financeira (banheiros químicos: peças 17, p. 1; 18, p. 1 e 4; 41, p. 3; 53, p. 5; seguranças: peças 17, p. 7; 18, p. 5; 42, p. 4-5; 53, p. 5) , podem ser considerados conjunto probatório suficiente. Dessa forma, esse débito deve ser afastado.
6.	No que tange à não comprovação da execução financeira do objeto pactuado, observo que a empresa C. M. Rodrigues emitiu a nota fiscal 55, no valor de R$ 66.000,00, relativa a uma parcela dos serviços previstos no Contrato 236/2010. À peça 17, p. 6, consta autorização de pagamento do referido valor dirigida ao Banco do Brasil em 4/10/2011. Na mesma data, observa-se no extrato bancário o débito correspondente na conta vinculada com o mesmo número de identificação: 111004001 (peça 53, p. 5) .
7.	Nesse passo, o conjunto probatório que consta dos autos é suficiente para afastar essa última irregularidade, sendo suficiente para suprir a pendência apontada no Parecer Financeiro 1366/2018 (peça 45, p. 10) .
8.	Afastado o débito inicialmente apontado, cabe julgar as contas em análise regulares com ressalva e dar quitação a Lineu Olímpio de Souza.
9.	Ante o exposto, acolho a proposta do oferecida pelo Ministério Público junto ao TCU, e voto por que o Tribunal adote a minuta de acórdão que ora submeto à apreciação deste Colegiado.
TCU, Sala das Sessões, em 1 de novembro de 2022.
ANTONIO ANASTASIA 
Relator